【裁判字號】    92,家上,194
【裁判日期】    920902
【裁判案由】    離婚等
【裁判全文】
臺灣高等法院民事判決                            九十二年度家上字第一九四號
    上  訴  人  甲○○
    被  上訴人  乙○○
右當事人間，因離婚等事件，上訴人對於中華民國九十二年五月六日臺灣板橋地方法
院九十二年度婚字第三九號第一審判決提起上訴，本院判決如左：
    主      文
原判決關於命上訴人給付新臺幣拾萬元部分廢棄。
右開廢棄部分，被上訴人在第一審之訴駁回。
其餘上訴駁回。
第二審訴訟費用由上訴人負擔。
    事實及理由
一、被上訴人起訴主張：上訴人於民國七十年九月十五日與被上訴人結婚，距今已逾
    二十年，被上訴人為其操持家務，協助經營事業，撫育三名子女，竟未獲感謝、
    尊重，經常以三字經辱罵，摔東西，甚至以暴力相向，因顧及子女年幼予以隱忍
    ；九十一年五月六日因細故竟持木棍毆擊被上訴人，致被上訴人背部挫傷瘀腫，
    長女林冠伶在場目睹挺身維護被上訴人，亦慘遭毆打；同年九月三日又以被上訴
    人向娘家借貸，於其岳丈、二姨子即被上訴人之父、姊面前，以塑膠水管、輪胎
    及拖鞋毆擊被上訴人手腳，致被上訴人雙腳瘀腫、左手掌、上肢多處瘀腫，嚴重
    傷害被上訴之尊嚴，被上訴人受其虐待已達不堪同居之程度；且被上訴人即於是
    日離家別居迄今，兩造婚姻生活已難以繼續維持；為此，依民法第一千零五十二
    條第一項第三款、第二項規定，求為准與上訴人離婚之判決；而兩造之所以離婚
    係因被上訴人不堪受上訴人家庭暴力，致被上訴人精神上受有痛苦，為可歸責於
    上訴人，上訴人併應賠償被上訴人精神慰撫金三十萬元。並聲明：(一)上訴駁回
    。(二)第二審訴訟費用由上訴人負擔。
二、上訴人則以：被上訴人自與上訴人結婚以來，與賭未曾間斷，將上訴人駕駛挖土
    機所掙賺之錢、標會之錢，於簽賭六合彩、大家樂、打麻將中輸盡，以致四處告
    貸；九十一年五月六日晚又在外借貸賭博，三更半夜始行返家，上訴人乃予以教
    訓；同年九月三日因向地下錢莊借貸，為地下錢莊所逼，向其娘家求救，岳丈前
    來告知爾後不再協助還債，上訴人始忍無可忍再度以拖鞋毆打被上訴人，雖不恰
    當，但亦情有可原，尚難認為已達虐待不堪同居之程度；且被上訴人所稱上訴人
    動輒辱罵、毆打，係其主觀之認識，與事實不符，於婚姻關係存續中，曾為其清
    償賭債而將所居住之房地公告出售，無人問津，如今經濟不景氣，其請求賠償三
    十萬元，非上訴人能力所能負擔等語，資為抗辯。並聲明：(一)原判決廢棄。(
    二)被上訴人在第一審之訴駁回。(三)第一、二審訴訟費用由被上訴人負擔。
三、被上訴人主張上訴人於民國七十年九月十五日與被上訴人結婚，距今已逾二十年
    ，被上訴人為其操持家務，協助經營事業，撫育三名子女，九十一年五月六日因
    細故竟持木棍毆擊被上訴人，致被上訴人背部挫傷瘀腫；同年九月三日又以被上
    訴人向娘家借貸，於其岳丈、二姨子即被上訴人之父、姊面前，以塑膠水管、輪
    胎及拖鞋毆擊被上訴人手腳，致被上訴人雙腳瘀腫、左手掌、上肢多處瘀腫，且
    被上訴人即於是日離家別居迄今等事實，為上訴所不爭執，並經證人即兩造之子
    林家毅、被上訴人之姊蔡素娥、被上訴人之父蔡有銓，於原審到場分別證實上訴
    人確有九十一年九月三日毆打被上訴人之事實，且有
    二紙、家庭暴力案件調查紀錄、原法院九十一年度家護字第一○五五號民事通常
    保護令等影本在卷足憑；被上訴人主張之上開事實，應堪信為真實。
四、按：夫妻之一方受他方不堪同居之虐待者，他方得向法院請求離婚。民法第一千
    零五十二條第一項第三款定有明文。又：夫妻結合，應立於兩相平等之地位，維
    持其人性之尊嚴。本件兩造為夫妻，被上訴人強命上訴人下跪，頭頂盆鍋，難謂
    無損於人性之尊嚴，倘上訴人因此感受精神上重大痛苦，尚不能謂其未受被上訴
    人不堪同居之虐待。最高法院六十九年度臺上字第六六九號亦著有判例，可資參
    照。本件上訴人為被上訴人之夫，與被上訴人發生爭執時即以髒話辱罵被上訴人
    之事實，為上訴人所不爭執，且經兩造之子林勇助、林家毅於原審到場分別證稱
    ：「．．．但我有聽過被告 (即上訴人)用髒話罵原告 (即被上訴人)．．」、「
    ．．被告有時候也會用髒話罵原告及我們小孩．．．」等語屬實，九十一年九月
    三日更於被上訴人之父、姊及兩造之子女前，以塑膠水管、拖鞋及木棍毆擊被上
    訴人之事實，為上訴人所不爭執，且為被上訴人之父、姊及兩造之子女證述屬實
    ，已如前述，即使被上訴人有不當之行為，亦應維護其尊嚴，非不得以口頭告戒
    ，竟於被上訴人之父、姊及兩造之子女前，以塑膠水管、拖鞋及木棍毆擊被上訴
    人，對於被上訴人而言，難謂無損於其人性之尊嚴，被上訴人因此感受精神上重
    大痛苦，因而主張其有受上訴人之虐待，已達不堪同居程度，依前揭法條規定、
    最高法院判例意旨，請求與上訴人離婚，難謂於法無據，應予准許。原法院於此
    部分為被上訴人勝訴判決理由或有不同，但結果並無異致，仍應予以維持，上訴
    意旨，仍持陳詞指摘原法院此部分之判決不當，求予廢棄，非有理由，應予駁回
    。本院依民法第一千零五十二條第一項第三款規定准予被上訴人與上訴人離婚，
    被上訴人依民法第一千零五十二條第二項規定請求離婚，即無再予審究之必要，
    併此敘明。
五、查：夫妻之一方，因判決離婚而受有損害者，得向有過失之他方，請求賠償。前
    項情形，雖非財產上之損害，受害人亦得請求賠償相當之金額。但以受害人無過
    失者為限。民法第一千零五十六條第一、二項定有明文。本件被上訴人請求與上
    訴人離婚，係以受上訴人不堪同居之虐待為事由，而上訴人之所以有前述家庭暴
    力事件之發生，其來有自，依兩造之子林家毅於原審到場證稱：「．．．被告在
    去年九月三日那次因為原告在外賭博欠錢，被告有用拖鞋打原告，不過那是我聽
    到原告與我阿姨的對話，是我阿姨說原告在外賭博欠錢．．．當天被告因為原告
    借錢的事，生氣才用拖鞋打原告；．．．」等語，於本院準備程序期日到場證稱
    ：「這次他們吵架是因為我外公及二阿姨說我母親向地下錢莊借錢，地下錢莊要
    來押走我母親，我母親常常賭博，也常常不煮飯，當天我父親打我母親結果我外
    公也在旁邊喊該打，結果事後又與我二阿姨去報警．．．」等語在卷，足徵兩造
    之離婚被上訴人亦難謂無過失責任，依前揭法條規定意旨，被上訴人因判決離婚
    請求上訴人賠償非財產上之損害金三十萬元，自非有據，不應准許。原法院未就
    上開兩造之子所為證言詳予推敲被上訴人於本件離婚事件，應負之責任，竟憑被
    上訴人片面之詞，而將離婚之全部責任，歸咎於上訴人，而命上訴人應賠償被上
    訴人非財產上之損害，尚欠公允，原法院此部分之判決容有未當；上訴意旨指摘
    原法院此部分之判決不當，求予廢棄，非無理由，應由本院予以廢棄，更為判決
    如主文第二項所示。
據上論結，本件上訴為一部有理由，一部無理由，爰判決如主文。
中      華      民      國    九十二    年      九      月      二      日
                              民事第十二庭
                                  審判長法  官  林  丁  寶
                                        法  官  高  鳳  仙
                                        法  官  陳  博  享
正本係照原本作成。
如不服本判決，應於收受送達後二十日內向本院提出上訴書狀，其未表明上訴理由者
，應於提出上訴後二十日內向本院補提理由書狀（均須按他造當事人之人數附繕本）
上訴時應提出委任律師或具有律師資格之人之委任狀；委任有律師資格者，另應附具
律師資格證書及釋明委任人與受任人有民事訴訟法第四百六十六條之一第一項但書或
第二項（詳附註）所定關係之釋明文書影本。
中      華      民      國    九十二    年      九      月      四      日
                                        書記官  鄭  靜  如
附註：
民事訴訟法第四百六十六條之一（第一項、第二項）：
對於第二審判決上訴，上訴人應委任律師為訴訟代理人。但上訴人或其他法定代理人
具有律師資格者，不在此限。
上訴人之配偶、三親等內之血親、二親等內之姻親，或上訴人為法人、中央或地方機
關時，其所屬專任人員具有律師資格並經法院認為適當者，亦得為第三審訴訟代理人
。


司法院資訊處製作；財團法人民間司法改革基金會備份。
